臺灣高等法院臺中分院民事判決　　　九十三年度上易字第一八○號
　　　上　訴　人　乙○○(原名.
　　　被　上訴人　甲○○
右當事人間請求給付租金事件，上訴人對於中華民國九十三年三月二十九日臺灣臺中
地方法院第一審判決（九十二年度訴字第二八二二號），提起上訴，本院於九十三年
六月十五日言詞辯論終結，判決如左：
　　　主　　　文
原判決除確定部分外廢棄。
右廢棄部分，被上訴人在第一審之訴及假執行之聲請均駁回。
第一、二審訴訟費用除確定部分外由被上訴人負擔。
　　　事實及理由
一、本件被上訴人起訴主張：坐落彰化縣福興鄉○○段五一○、五一二、五一七、五
    一九地號之系爭四筆土地，原為上訴人所有，七十五年間經台灣彰化地方法院強
    制執行拍賣，由被上訴人以新台幣（下同）六百十萬五千元買受，且經台灣彰化
    地方法院於七十五年五月十三日核發不動產移轉證書予被上訴人，惟上訴人繼續
    占有，經被上訴人訴請上訴人將系爭四筆土地上之鰻魚池設備拆除並交付土地，
    為本院九十一年度重上更(二)字第十三號判決，認定上開養魚池暨其週邊設備屬繼
    續附著於土地上具有獨立經濟價值之土地定著物且為上訴人所有，上訴人就系爭
　　四筆土地應推斷土地承買人（即被上訴人）默許養魚設備所有人（即上訴人）得
　　繼續使用該土地，即上訴人所有上開養鰻池及週邊設備對於被上訴人所買受之系
　　爭四筆土地，有租賃關係存在，非無權占有而駁回被上訴人上開之請求，並經最
　　高法院以九十二年度台上字第一七三七號裁定駁回被上訴人之上訴而告確定。是
　　上訴人就系爭四筆土地對於被上訴人既存有租賃關係，兩造間就租金未能協議，
　　自應依土地法第一百十條規定為計算租金之標準。爰求為命上訴人給付自八十七
　　年五月十五日起至九十二年十月十四日止之租金八十九萬九千六百九十二元，及
　　自起訴狀繕本送達翌日起按年依法定地價百分之四計算之租金之判決（被上訴人
　　係起訴請求按法定地價百分之八計算上訴人應給付租金之數額，經原審判決依法
　　定地價百分之四計算，命上訴人給付八十九萬九千六百九十二元，及自九十二年
　　十月二十三日起按年依法定地價百分之四計算之租金，而駁回被上訴人其餘之請
　　求，被上訴人就其敗訴之部分，並未聲明不服）。
二、上訴人則以：租金之數額應參酌租地所在之地理位置、交通狀況、經濟利益、生
    產效益及現有使用情形，綜合考量之，被上訴人以法定地價百分之四計算本件上
    訴人應繳之租金，已屬過高。本件衡量系爭四筆土地之位置，及養殖漁業已因政
    府加入國際關稅貿易總協定而沒落，經濟利益已低等情，上訴人認系爭四筆土地
    之租金以每年不逾一萬五千元為妥。又系爭四筆土地自八十六年間起，因兩造間
　　之訴訟不斷，上訴人在該訴訟未確定前亦不敢花費金額放養魚苗，是上訴人在此
　　六年期間，並無因系爭土地之使用而獲取利益，則被上訴人請求五年之租金部分
　　，亦無理由等語，資為抗辯。
三、按耕地三七五減租條例第二十六條規定：出租人與承租人間因耕地租佃發生爭議
    時，應由當地鄉（鎮、市、區）公所耕地租佃委員會調解；調解不成立者，應由
    直轄市或縣（市）政府耕地租佃委員會調處；不服調處者，由直轄市或縣（市）
    政府耕地租佃委員會移送該管司法機關。前項爭議案件，非經調解、調處，不得
    起訴。之所以規定租佃爭議須經調解、調處始得起訴，旨在保持當事人之情感，
    減少訟累。又耕地三七五減租條例第一條規定。耕地之租佃，依本條例之規定；
    本條例未規定者，依土地法及其他法律之規定。此所謂耕地之租佃即土地法第四
    章所稱耕地租用。依土地法第一百零六條規定：以自任耕作為目的，約定支付地
    租，使用他人之農地者，為耕地租用。前項所稱耕作，包括漁牧。最高法院四十
    四年台上字第六一一號判例認「耕地三七五減租條例第一條內載耕地之租佃依本
    條例之規定云云，是限於耕地之租佃始有該條例之適用，而所謂耕地之租佃即土
    地法所稱耕地租用。」最高法院八十八年台上字第一號判例謂「耕地租用，係指
    以自任耕作為目的，約定支付地租使用他人之農地者而言，土地法第一百零六條
　　第一項定有明文，所稱農地，參照同條第二項之立法精神，應包括漁地及牧地在
　　內。承租他人之非農、漁、牧地供耕作之用者，既非耕地租用，自無耕地三七五
　　減租條例規定之適用。」則租用他人之農地，其租用目的係從事漁牧者，自屬耕
　　地租用。至耕地三七五減租條例第二條明定「耕地地租租額，不得超過主要作物
　　正產品全年收獲總量千分之三百七十五．．．」「前項所稱主要作物，係指依當
　　地農業習慣種植最為普遍之作物或實際輪植之作物；所稱正產品，係指農作物之
　　主要產品而為種植之目的者」。係因我國農地，以耕作地占絕大部分，故立法時
　　著重耕作地之地租計算標準，而關於漁牧地地租之計算標準，參照司法院三十二
　　年院字第二五四八號解釋「以自為牧畜為目的，租用他人之農地者，土地法第一
　　百七十七條第一項所稱耕地正產物收穫總額，以其因在該地牧畜通常所可獲得之
　　主要利益總額為準。」（該解釋係針對舊土地法第一百七十七條第一項前段地租
　　不得超過耕地正產物收獲總額千分之三百七十五，及舊土地法第一百七十一條第
　　二項前項所稱耕作，包括牧畜之規定，關於以牧畜為目的而使用他人之農地者，
　　其他租應如何計算。），應以在該地牧畜或養殖通常所可獲得之利益額為準。因
　　此不能以耕地三七五減租條例第二條之規定，認為耕地限於種植農業作物之耕作
　　地，始有適用該條例，而不包括漁牧地在內。本件系爭四筆土地之地目為「田」
　　，使用分區「係一般農業區」，有土地登記謄本在卷可稽，系爭四筆土地自係農
　　地，被上訴人主張上訴人承租系爭四筆土地，供養殖魚池使用，因此依據耕地租
　　賃之規定請求上訴人給付租金，上訴人亦承認其係承租系爭四筆土地，供養殖魚
　　池使用，雙方之租賃關係為耕地租賃之事實。是被上訴人將系爭四筆土地出租與
　　上訴人從事魚蝦之養殖，為耕地租用，被上訴人請求上訴人給付租金，即係租佃
　　爭議，依耕地三七五減租條例第二十六條第二項規定，非經該管耕地租佃委員會
　　調解、調處，不得起訴。本件被上訴人未經調解、調處，即逕行起訴，已欠缺起
　　訴所必備之要件。
四、被上訴人再抗辯耕地三七五減租條例第二十六條第一項之立法目的在保持情感，
    減少訟累，本件兩造間之糾紛已訴訟多年，均無法解決，自無再藉調解以「保持
    情感，減少訟累」之問題。且上訴人在原審就本件起訴未經調解、調處未行使責
    問權，並已由原審為實體判決，依民事訴訟法第一百九十七條第一項規定，自不
    得再以被上訴人起訴不合法而駁回被上訴人在第一審之請求。況依最高法院八十
    八年度第三次民事庭決議內容，係在縮小耕地三七五減租條例適用之範圍，而非
    擴大，自不得據以認定被上訴人起訴之程序有瑕疵云云。惟查：
　(一)本件起訴前應經該管耕地租佃委員會調解、調處，被上訴人未經調解、調處，不
    能遽認調解、調處定不成立，無法達到調解、調處之立法目的「保持情感，減少
　　訟累」。而兩造前之糾紛係被上訴人認為上訴人無權占有系爭四筆土地，訴請上
　　訴人將系爭四筆土地上之鰻魚池設備拆除並交付土地，因雙方爭執過大，乃會纏
　　訟多年，此與本件兩造就上訴人承租系爭四筆土地之事實並無爭執，兩造所爭議
　　者僅係租金數額之多寡而已不同，因此在該管耕地租佃委員會介入之下，並非無
　　法達成調解、調處之可能。
  (二)民事訴訟法第一百九十七條規定：當事人對於訴訟程序規定之違背，得提出異議
    。但已表示無異議或無異議而就該訴訟有所聲明或陳述者，不在此限。前項但書
    規定，於該訴訟程序之規定，非僅為當事人之利益而設者，不適用之。可見當事
    人明示或默示捨棄責問權之規定，於該訴訟程序之規定，非僅為當事人之利益而
　　設者，不適用之，則當事人得對之行使責問權者，以法院或他造之訴訟行為，違
　　背關於僅為當事人利益而設訴訟程序之規定為限，至關於為公益而設訴訟程序之
　　規定，無論法院或當事人，均有嚴格遵守之義務，縱令當事人並未對之行使責問
　　權，其訴訟行為法律上之瑕疵，仍不能因而補正。而關於起訴程式或其他合法要
　　件之規定，係為保護公益而設之訴訟程序規定，非僅為當事人之利益而設，則本
　　件被上訴人起訴未經調解、調處，上訴人於原審未行使責問權，並由原審為實體
　　判決，被上訴人起訴不合法之瑕疵，仍不能因而補正。
  (三)最高法院八十八年度第三次民事庭決議變更該院六十二年台上字第一六四七號及
    六十三年台上字第一五二九號判例之見解，將承租他人之非農、漁、牧地供耕作
　　之用者，排除於耕地三七五減租條例規定之適用，固係縮小耕地三七五減租條例
　　適用之範圍，但就漁地及牧地，依耕地三七五減租條例第一條及土地法第一百零
　　六條第二項之規定，本即在耕地三七五減租條例適用之範圍內，此觀該最高法院
　　民事庭決議變更六十二年台上字第一六四七號及六十三年度台上字第一五二九號
　　判例見解，進而新著八十八年台上字第一號判例，仍認漁地及牧地為農地，承租
　　他人之漁、牧地屬耕地租用自明。故承租他人之漁、牧地，認為有耕地三七五減
　　租條例之適用，應非在擴大其適用之範圍。
  (四)綜上所述，被上訴人之抗辯並無理由，應認本件被上訴人之起訴並不合法。
五、本件被上訴人之起訴並不合法，原審未依民事訴訟法第二百四十九條第一項第六
    款之規定裁定駁回其訴，遽為實體判決，命上訴人給付八十九萬九千六百九十二
    元，及自九十二年十月二十三日起按年依法定地價百分之四計算之租金，顯有未
    洽。上訴意旨指摘原判決此部分不當，求予廢棄改判，為有理由，原判決此部分
    應予廢棄，爰由本院改判如主文第二項所示。
六、據上論結，本件上訴為有理由，依民事訴訟法第四百五十條、第七十八條，判決
　　如主文。
中　　　華　　　民　　　國　　九十三　　年　　　六　　　月　　二十九　　日
~B1民事第四庭審判長法　官　黃斐君
~B2　　　　　　　　法　官　張鑫城
~B3　　　　　　　　法　官　陳蘇宗
右為正本係照原本作成。
不得上訴。
~B　　　　　　　　書記官　吳麗慧
中　　　華　　　民　　　國　　九十三　　年　　　七　　　月　　　一　　　日
                                                                        Ｂ
